臺灣彰化地方法院民事判決　95年度訴字第745號
原　　　告
即反訴被告　　丙○○
訴訟代理人　　蔡坤旺律師
複　代理人　　許曉怡律師
被　　　告　　己○○
被　　　告
即反訴原告　　甲○○
上　二　人
訴訟代理人　　張崇哲律師
複　代理人　　林志銘律師
　　　　　　　庚○○
上列當事人間請求遷讓房屋事件，本院於民國96年4月24日言詞
辯論終結，茲判決如下：
    主    文
被告應將坐落彰化縣彰化市○○段六四八地號及六五九地號土地
上如附圖所示Ａ、Ｂ、Ｃ、Ｄ部分建物騰空遷讓交還原告；並自
民國九十三年四月十二日起至交還上開建物之日止，按月連帶給
付原告新臺幣壹萬貳仟零玖拾捌元。
原告其餘之訴駁回。
訴訟費用由原告負擔新臺幣壹仟壹佰貳拾肆元，餘壹萬零壹佰壹
拾陸元由被告連帶負擔。
本判決原告勝訴部分於原告以新台幣貳拾伍萬元為被告供擔保後
得假執行；但被告如以新臺幣陸拾肆萬元為原告預供擔保後得免
為假執行。
原告其餘假執行之聲請駁回。
反訴原告之訴及假執行之聲請均駁回。
反訴訴訟費用新臺幣壹萬肆仟陸佰陸拾貳元由反訴原告負擔。
    事實及理由
壹、本訴部分：
  一、原告起訴主張：坐落彰化縣彰化市○○段648地號（下稱
      系爭土地）、地目建、面積54平方公尺及其上建物即建號
      428號及未辦理保存登記之增建部分即建號1227號（門牌
      號碼：彰化縣彰化市○○街43號）鋼筋混凝土加強磚造樓
      房一棟（下稱系爭房屋），係原告於民國93年間向台灣彰
      化地方法院執行處（案號：92年度執字第4524號）標得之
      法拍屋，嗣於93年4月12日取得所有權，而被告己○○為
      上開強制執行程序中之債務人，且系爭房屋目前為被告2
      人占用中，拒不搬出，之前並將系爭房屋之一樓以每月租
      金新台幣（下同）25000元出租予李仲福、丁○○、戊○○及乙○○等4人經營早餐店，惟上開租賃關係已於93年1
      月14日遭臺灣彰化地方法院除去，被告己○○雖於93年9
      月14日曾以被告甲○○名義與原告就系爭房地簽訂買賣契
      約，然因被告甲○○違約，原告於94年2月依法解除契約
      ，雙方就此訴訟，已經台灣高等法院臺中分院94年度上字
      第260號判決及最高法院95年度臺上第1703號判決確定在
      案，再者，原告自93年4月12日取得系爭房屋所有權起享
      有對系爭房屋之使用收益權，因被告未經原告同意，亦無
      合法權源，無權占用系爭房屋，致原告遭受損害，而獲得
      相當於租金之利益。而被告己○○將系爭房地以每月2500
      0元之價格出租他人經營早餐店，是原告自得依法請求被
      告自93年4月12日起至交還系爭房屋之日止，按月連帶給
      付原告相當於租金25000元之金額，退言之，再依土地法
      第97條規定，以土地及建築物申報總價額年息10%計算租
      金，依系爭房屋坐落之土地93年1月之申報地價為一平方
      公尺30000元，而系爭土地坐落於彰化火車站附近繁華路
      段，經濟價值高，則未計算建物部分，被告己○○每月至
      少受有相當租金之利益為13500元（計算式：（54×30000
      ×10%÷12＝13500元），被告己○○雖稱一樓以每月租金
      6000元出租一節，並未舉證以實其說，殊無足採。綜上，
      原告本於民法第767條、第184條、第185條及第179條等有
      關物上請求權、不當得利、侵權行為之法律關係，請求被
      告遷讓房屋，並連帶賠償租金及相當於租金之利益損害。
      並聲明：被告甲○○及己○○應將坐落彰化縣彰化市○○
      段648號及659號土地上如附圖所示Ａ、Ｂ、Ｃ、Ｄ部分建
      物騰空遷讓交還予原告；並自93年4月12日起至交還上開
      建物之日前，按月連帶給付原告25000元；訴訟費用由被
      告連帶負擔；願供擔保請准宣告假執行等語。
  三、被告方面：
    (一)被告甲○○則以：就系爭房屋與原告間之買賣契約雖已
        解約，惟已交付原告150萬元定金，縱原告主張充作違
        約金，然該違約金之約定亦顯屬過高而非無疑，且原告
        於臺灣高等法院臺中分院94年度上字第260號民事判決
        請求移轉所有權登記事件亦陳稱，其買受系爭土地及房
        屋之成本為0000000元，加上土地增值稅78000元，與被
        告甲○○尚有12萬元之價差，始同意以450萬元之價額
        出售等語，可知即使雙方成立不動產買賣契約，原告僅
        得12萬元利潤，衡其利潤，原告擅定150萬元違約金顯
        然過高，是以，核算應予扣除之12萬元違約金外，原告
        仍應返還138萬元之定金，倘原告未返還前開定金，被
        告甲○○依民法第261條等規定，主張同時履行抗辯，
        自得拒絕返還系爭房屋等語。並聲明：原告之訴駁回；
        訴訟費用由原告負擔；願供擔保請准宣告免為假執行。
    (二)被告己○○則以：被告己○○原為系爭房地所有權人，
        嗣經法院拍定而移轉於原告後，仍積極與原告協商買回
        一事，協商期間己○○尚居住於系爭房屋內，原告未曾
        就被告己○○繼續使用系爭房地提出異議或要求搬遷，
        故被告己○○之占用係經原告默示同意，自無不當得利
        及侵權行為等情，縱認被告己○○應負不當得利及侵權
        行為責任，每月所收租金亦僅6000元等語。並聲明：原
        告之訴駁回；訴訟費用由原告負擔；願供擔保請准宣告
        免為假執行。
  四、查原告乃系爭房屋之所有人，惟被告己○○、甲○○2人
      竟占用系爭房屋拒不搬遷等情，業據原告提出本院92年4
      月12日彰院鳴執秋92年度執字第4524號拍賣公告及不動產
      權利移轉證書、土地及建物登記謄本附卷可憑，並經本院
      依職權調閱前開執行事件卷宗查明及會同地政人員到場勘
      驗屬實，製有勘驗筆錄、彰化縣彰化地政事務所95年11月
      13日複丈成果圖等在卷可參，被告就此亦無爭執，被告己○○甚不否認其並無占用系爭房屋之正當權源，則原告此
      部分主張堪信為真實。雖被告甲○○陳稱因原告解除其2
      人間就系爭房屋之買賣契約，但並未返還其交付之定金，
      故其主張依解除契約後之法律關係，行使同時履行抗辯，
      認在原告返還其定金前，拒絕返還系爭房屋給原告等語，
      然查本件原告係基於民法767條所有人之所有物返還請求
      權請求被告甲○○返還系爭房屋，並非基於解除其等間之
      買賣契約而為請求，況原告與甲○○間買賣關係之解除，
      業經其等以前揭訴訟處理確定，是被告甲○○於本件主張
      解除契約之同時履行抗辯，依法不足引為其合法使用系爭
      房屋之正當權源，自不能以此對抗原告。故原告本於民法
      第767條所有人之所有物返還請求權請求被告返還系爭房
      屋，依法係有憑據。
  五、復依民法第179條規定，無法律上之原因而受利益，致他
      人受損害者，應返還其利益。雖有法律上之原因，而其後
      已不存在者，亦同。查被告占用系爭建物既無合法權源，
      顯因而受有利益，並致原告受有相當於租金之損害，原告
      請求被告返還所受相當於租金之利益及賠償其損害，自非
      無據。而此相當於租金之利益及損害該如何計算，原告雖
      主張應以被告己○○租與訴外人戊○○等人每月25000元
      為標準，然被告否認有以每月25000元出租系爭房屋1樓給
      戊○○等人，辯稱租金僅每月6000元，並主張以每月6000
      元計算租金等語，查兩造就此主張，均未能提出相關之證
      據以實其說，難謂有憑，是本院審酌系爭房屋建於46年間
      （見卷附建物登記謄本），迄今已有50年之久，其殘值有
      限，然系爭房屋坐落之土地位處彰化縣彰化市火車站附近
      之繁榮地段，經濟價值甚高，故認應以系爭房屋坐落之土
      地面積，依土地法第97條規定，以申報地價年息百分之10
      計算其租金始為適當，而系爭房屋1樓部分經測量後，含
      主建物、騎樓及增建部分共約48.39平方公尺（詳見附圖
      ），93年之申報地價為每平方公尺30000元（見卷附土地
      登記謄本），經依土地法第97條規定以百分之10計算後，
      算得每月應有12098元（元以下4捨5入）之相當於租金之
      利益，堪認適當。
  六、從而，原告本於物上請求權及不當得利、共同侵權行為之
      法律關係，請求被告遷讓交付系爭房地及自93年4月12日
      起至遷讓系爭房地之日止，按月給付原告12098元，為有
      理由，應予准許；原告請求逾此範圍者，為無理由，應予
      駁回。
  七、本件兩造均陳明願供擔保，聲請宣告假執行或免為假執行
      ，就原告勝訴部分，兩造所為聲請均核無不合，爰酌定相
      當之擔保金額，准許之；至原告敗訴部分，其假執行之聲
      請，即失所附麗，應予駁回。
  八、本訴部分事證已臻明確，兩造其餘主張及舉證，經審酌與
      判決結果不生影響，爰不逐一論述，附此敘明。
貳、反訴部分：
  一、反訴原告甲○○主張：
    (一)反訴被告丙○○所提起本訴之訴訟標的為所有物返還請
        求權，而反訴原告甲○○所提起反訴之訴訟標的則為違
        約金酌減請求權及契約解除而生之回復原狀權，兩者均
        係因雙方解除契約而生，顯具有牽連關係，且依紛爭解
        決一次性、避免裁判矛盾之訴訟經濟原則以觀，反訴原
        告甲○○依法提起反訴，並無未合。
    (二)本件定金150萬元，性質上倘以違約金認之，顯屬過高
        一節已如前述，並經反訴原告核算應以12萬元為當，則
        反訴被告仍應返還定金138萬元，且依雙方不動產買賣
        契約書第3條之規定，該簽約款50萬元、用印款100萬元
        係分別於93年9月4日、同年10月5日，故請求反訴被告
        給付反訴原告138萬元，其中100萬元部分自93年10月5
        日起自清償日止按年利率5%計算之利息，及38萬元部分
        自93年9月4日起自清償日止按年利率5%計算之利息。並
        聲明：請求反訴被告給付138萬元及其法定遲延利息；
        反訴訴訟費用由反訴被告負擔；願供擔保，請准宣告假
        執行。
  二、反訴被告丙○○則以：按反訴之標的，如專屬他法院管轄
      ，或與本訴之標的及其防禦方法不相牽連者，不得提起；
      當事人意圖延滯訴訟而提起反訴者，法院得駁回之，民事
      訴訟法第260條第 1、3項定有明文。查反訴被告丙○○所
      提起本訴之訴訟標的為所有物返還請求權，而反訴原告甲○○所提起反訴之訴訟標的則為契約解除而生之回復原狀
      權，其反訴之訴訟標的顯與本訴之訴訟標的不相牽連，且
      反訴原告於本件訴訟多時後，始提起反訴，顯然意圖延滯
      訴訟，依前開規定，其反訴顯非合法，應予駁回。並聲明
      ：駁回反訴原告之訴。
  三、按反訴之標的，如專屬他法院管轄，或與本訴之標的及其
      防禦方法不相牽連者，不得提起，民事訴訟法第260條第1
      項定有明文。所謂反訴之標的與本訴之標的及其防禦方法
      有牽連關係者，乃指反訴標的之法律關係與本訴標的之法
      律關係兩者之間，或反訴標的之法律關係與本訴被告作為
      防禦方法所主張之法律關係兩者之間，有牽連關係而言。
      即舉凡本訴標的之法律關係或作為防禦方法所主張之法律
      關係，與反訴標的之法律關係同一，或當事人兩造所主張
      之權利，由同一法律關係發生，或本訴標的之法律關係發
      生之原因，與反訴標的之法律關係發生之原因，其主要部
      分相同，均可認兩者間有牽連關係，最高法院91年台上第
      262號民事判決可資參照。經查：本件本訴及反訴之訴訟
      標的，一為所有物返還請求，另一則為契約解除而生之回
      復原狀請求權，上開訴訟標的之請求權係屬各別發生，並
      分屬反訴被告及反訴原告之權利，兩者訴訟標的之請求權
      成立與否係應各別觀之，本訴原告請求權是否存在與反訴
      原告請求權是否存在，並非係由同一法律關係而發生，且
      其訴訟標的及防禦方法亦均不相牽連，故本件反訴原告於
      本訴進行中提起反訴，經核與前揭反訴得提起之要件不合
      ，應予駁回，其反訴既經駁回，則假執行之聲請亦失所依
      附，應併予駁回。
參、訴訟費用之負擔依據：民事訴訟法第78條、第79條、第85條
    第2項。
中　　華　　民　　國　　96　　年　　5 　　月　　 8　　日
                  民事第一庭  法  官  葛永輝
以上正本證明與原本無異。
如對本判決上訴須於判決送達後20日內向本院提出上訴狀。
中　　華　　民　　國　　96　　年　　5 　　月　　 8　　日
                              書記官  田慧賢
